臺灣高雄地方法院刑事判決　　　　　　　　　　　　八十九年度訴字第二一九二號
　　公　訴　人　臺灣高雄地方法院檢察署檢察官
　　被　　　告　乙○○
右列被告因偽造文書等案件，經檢察官提起公訴（八十九年度偵字第二九一三號），
本院判決如左：
    主  文
乙○○連續意圖為自己不法之所有，而侵占對於業務上所持有之物，處有期徒刑拾月
。又連續行使偽造私文書，足以生損害於他人，處有期徒刑壹年肆月。新光人壽保險
股份有限公司八十五年五月七日之「保險單補發更換印鑑申請書」上偽造之「甲○○
」印文貳枚、指印貳枚、八十五年八月十二日之「保險單補發更換印鑑申請書」上偽
造之「傅鈺惠」之署押貳枚、指印貳枚、印文陸枚、保單第ＨＡ一三三０四一號保險
單八十五年八月十二日之保單貸款借據上偽造之「傅鈺惠」署押及印文各枚及人壽
保險要保書（新契約編號Ｅ0000000號）上偽造之「傅永祥」署押壹枚、偽造
之「甲○○」印文肆枚及偽造之「甲○○」、「傅鈺惠」印章各壹枚，均沒收。應執
行有期徒刑貳年。新光人壽保險股份有限公司八十五年五月七日之「保險單補發更換
印鑑申請書」上偽造之「甲○○」印文貳枚、指印貳枚、八十五年八月十二日之「保
險單補發更換印鑑申請書」上偽造之「傅鈺惠」之署押貳枚、指印貳枚、印文陸枚、
保單第ＨＡ一三三０四一號保險單八十五年八月十二日之保單貸款借據上偽造之「傅
鈺惠」署押及印文各枚及人壽保險要保書（新契約編號Ｅ0000000號）上偽
造之「傅永祥」署押壹枚、偽造之「甲○○」印文肆枚及偽造之「甲○○」、「傅鈺
惠」印章各壹枚，均沒收。
    事  實
一、乙○○（原名廖清菊）原係位於高雄市苓雅區○○○路二四九號九樓新光人壽保
    險股份有限公司（下稱新光人壽公司）九如收費處區主任，負責為公司招攬保險
    、收取承保客戶（下稱保戶）保險費、保單貸款利息、代保戶辦理保單貸款，並
    代公司轉交予保戶年金、保險理賠金、解約金等業務，為從事業務之人。其於任
    職期間，自民國七十八年間起，向甲○○招攬投保，甲○○與其夫傅正字、其子
    女傅雅芳、傅永祥、傅鈺惠等人乃先後向新光人壽公司投保如附表所示之保險。
    乙○○明知收取客戶所交付之保費、保單貸款利息，係屬新光人壽公司所有，應
    即繳交新光人壽公司，而自新光人壽公司領得之保戶年金、保險理賠金等，則為
    保戶所有，應即交付保戶。詎其竟基於意圖為自己不法所有之概括犯意，自起八
    十六年五月二十九日起至八十六年六月三十日止，在甲○○位於高雄市○○○路
    九０一巷二六弄四０號十三樓住處，將其業務上向如附表所示甲○○等人收取如
    附表所示保險費與貸款利息後，未直接轉交新光人壽公司而侵占入己。乙○○復
    續上開意圖為自己不法所有之概括犯意，明知自新光人壽公司領得保戶傅正字（
    保單號碼ＴＡ一五三五七０號）之生日年金、家庭綜合給付，應即交付保戶傅正
    字，竟先後於八十六年十月十九、八十七年十月十九日，分別將新光人壽公司發
    交保戶傅正字之生日年金二筆，金額合計肆仟玖佰捌拾元，於八十八年八月二十
    日，將新光人壽公司開立予保單號碼ＴＡ0000000被保險人傅正字之家庭
    綜合給付意外住院、住院手術津貼（即配偶甲○○因意外住院之意外住院津貼六
    百元、住院手術津貼一千元）支票乙紙（發票日八十八年八月九日、面額一千六
    百元、支票號碼為ＣＳ0000000號），均侵占入己。
二、又乙○○於八十五年間向甲○○招攬替其子女傅雅芳、傅永祥投保如附表編號七
    、八所示之保險時，經甲○○同意以其人壽險保單（號碼ＧＢ０００二一五號）
    委由乙○○申辦保單質押借款，以支應傅雅芳、傅永祥前開保險之第一期保費，
    惟乙○○因其代為保管之甲○○保險單早已遺失，甲○○並不知情，詎乙○○竟
    未經甲○○之同意或授權，於八十五年五月七日，利用無犯罪故意之某成年刻印
    者偽刻「甲○○」印章一枚，在新光人壽公司「保險單補發更換印鑑申請書」之
    原印鑑欄按捺乙○○指印二枚，在新印鑑欄蓋印上開偽刻之甲○○印文二枚，向
    新光人壽公司諉稱甲○○本人同意變更印鑑，並持交新光人壽公司行使之，辦理
    補發保單。嗣因甲○○以保單質借之款項尚不足支付傅雅芳、傅永祥之第一期保
    費，乙○○為取得招攬傅雅芳、傅永祥保險之業績，乃蓄意隱瞞上開事實，基於
    同一偽造文書之概括犯意，並意圖為自己不法之所有，於八十五年八月十二日，
    未經傅鈺惠之授權或同意，利用某不知情之成年刻印者偽刻傅鈺惠之印章一枚，
    在新光人壽公司，於「保險單補發更換印鑑申請書」之原印鑑欄按捺乙○○指印
    二枚，在新印鑑欄蓋印上開偽刻之傅鈺惠印文二枚，及於該申請書上另偽造傅鈺
    惠署押二枚、印文四枚，而偽造傅鈺惠之「保險單補發更換印鑑申請書」，持向
    新光人壽公司申請變更印鑑、補發保單（保單號碼ＨＡ一三三０四一號），進而
    偽造傅鈺惠之「保險單貸款借據」，於其上偽造傅鈺惠之署押及印文各三枚，持
    向新光人壽公司行使辦理保單之質押借款，足以生損害於傅鈺惠及新光人壽公司
    ，致新光人壽公司陷於錯誤，交付三萬五千元予乙○○，乙○○得款後，即繳付
    傅雅芳、傅永祥上開保險之第一期保費。又乙○○復因業績欠佳，乃承前偽造文
    書之同一概括犯意，於八十七年十月二十日，未經甲○○、傅永祥之同意，在上
    開辦公室內，以甲○○為要保人、傅永祥為被保險人，在人壽保險要保書上偽造
    甲○○印文四枚、偽造傅永祥署押一枚，而偽造新契約編號Ｅ0000000號
    要保書之私文書，並持以行使而與新光人壽公司訂立保險契約（保單號碼為ＪＮ
    Ｅ一五七二０號），足生損害於甲○○、傅永祥。嗣於八十八年五月間，甲○○
    因車禍事故而住院三日，而傅正字之如附表編號二保單有附加全家意外險，遂委
    請乙○○向新光人壽公司申請住院醫療津貼，惟久無下文，乃向新光人壽公司查
    詢，始悉上情。
三、案經傅正字、甲○○、傅雅芳、傅永祥及傅鈺惠訴請台灣高雄地方法院檢察署檢
    察官偵查起訴。
    理  由
一、訊據被告乙○○矢口否認右揭犯行，辯稱：因告訴人等沒錢，繳不出保費，保單
    才會出現墊繳現象，且告訴人傅正字、甲○○亦均未繳納貸款利息，又伊將所領
    得傅正字保單之生日年金，已抵繳保險費，上開理賠津貼支票亦已交給甲○○，
    伊並未侵占；又甲○○保單補發更換印鑑、傅鈺惠保單補發更換印鑑、保單質借
    、傅永祥投保保單號碼為ＪＮＥ一五七二０號保險，均是經甲○○授權，並無偽
    造文書云云。惟查：
甲、侵占犯行部分：
    （一）被告侵占如附表一所示告訴人等繳交之保費、保單貸款利息、自新光人壽
          公司領得之生日年金、及住院醫療津貼支票之事實，業據告訴人共同代理
          人鄧國璽律師於偵查中、告訴人甲○○、傅正字、傅鈺惠、傅永祥、傅雅
          芳於本院審理時指述歷歷，並經證人即新光人壽公司法務人員蔡慶龍證稱
          ：傅正字ＴＡ一五三五七０號保單有生日年金，由收費人員至公司領取收
          據、款項，再由此人員送至客戶住處簽收，再將簽收收據交回公司等語屬
    實，復有告訴人等保單墊繳紀錄查詢表、被告於八十八年六月三十日向傅
          鈺惠收取保費後交付之送金單、被告自承代傅正字簽收之年年如意壽險生
          日年金收據（給付日期為八十七年十月十九日）、九十年二月十六日新光
          人壽公司陳報狀、家庭綜合給付明細、理賠紀錄查詢、保單號碼ＧＢ九八
          一六九二號之墊繳紀錄查詢（查詢日期為八十七年三月二十三日）、新光
          人壽公司九十年五月廿二日 (90)新壽秘書字第００五０號函等件附卷可
          稽。
    （二）被告既出具上開送金單予傅鈺惠，傅鈺惠之保單仍自八十八年六月二十八
          日起墊繳，此有上開送金單及該保單之墊繳紀錄查詢在卷可憑，經訊之被
          告，辯稱：傅鈺惠是以新光人壽公司理賠予傅正字之支票繳納該期保費，
          因為該支票禁止背書轉讓，而傅鈺惠已婚，因她一直沒有拿出身分證影本
          證明與傅正字父女關係，故無法回沖抵繳保費云云，非但與傅鈺惠陳稱以
          現金繳納保費之情不符，且依傅正字保單之理賠紀錄查詢觀之，新光人壽
          公司除於八十八年八月二十日開立支票乙紙給付傅正字住院醫療津貼共一
          千六百元外，當年度並無其他理賠紀錄，被告上開所辯，顯不值採信，另
          辯稱伊以上開支票繳付傅永祥保單號碼ＪＮＥ一五七二０號之保費，惟上
          開傅永祥保單係被告所偽造（詳如後述），被告將傅鈺惠繳納之保費擅自
          繳付其偽造保單之保費，益證傅鈺惠繳納該筆保費為被告侵占無疑。
    （三）告訴人傅正字之保單號碼ＴＡ一五三五七０號保單於八十六年六月二十七
          日起即遭墊繳，則被告供稱將八十六年十月十九日、八十七年十月十九日
          向新光人壽公司代傅正字領得之生日年金，已抵繳傅正字保單保費云云，
          殊難想像，嗣被告又辯以是抵繳傅鈺惠保單之保費云云，其先後供述有明
          顯不一，所辯顯有畏罪卸責之情事。
    （四）保單號碼ＴＡ一五三五七０號被保險人傅正字之保單，有附加全家意外險
          ，其配偶甲○○因意外住院手術，申請理賠，新光人壽公司於八十八年八
          月二十日開立支票乙紙（發票日八十八年八月九日、面額一千六百元、支
          票號碼為ＣＳ0000000號）給付傅正字住院醫療津貼共一千六百元
          （住院津貼六百元、手術津貼一千元），該紙支票於八十八年八月九日開
          立出去後，逾一年因無人提示兌領，由新光人壽公司沖回作帳，該筆款項
          仍留在新光人壽公司等情，此有新光人壽公司於九十年二月十六日、九十
          年三月十六日陳報狀各乙紙、理賠紀錄查詢附卷足佐，設若被告所辯，其
          代領該張支票後已交付甲○○為真，告訴人何以未提示兌領？亦堪認被告
          確有侵占上開支票之事實。
    （五）傅正字之ＧＢ九八一六九二號保單，固曾自八十六年五月七日至八十七年
          三月二十三日止，停繳保費而以保單價值墊繳，惟甲○○已於八十七年三
          月二十三日請被告列出先前以該保單價值墊繳之保費計一萬四千六百九十
          九元，並以據被告告稱同年月間傅正字ＴＡ一五三五七號保單有理賠之八
          千元作為抵繳上開保費之一部分後，將差額及下一期（自八十七年五月七
          日起至八十七年十一月七日止）之保費，與傅正字ＴＡ一五三五七０號保
          單、傅雅芳ＲＮ九二六五０五號保單、傅永祥９Ｍ二八二八一號保單等三
          張保單當月之保費一併交予被告等情，與告訴人所提出之保單號碼ＧＢ九
          八一六九二號之墊繳紀錄查詢單，查詢日期為八十七年三月二十三日、代
          繳保費金額為一萬四千六百九十九元，及其上所記載保費之計算，大致相
          符，足徵告訴人所陳停繳保費後有再補繳保費等語非虛。參以告訴人等因
          基於對被告之信任，始交由被告辦理相關保險事宜，衡情與被告既素無任
          何怨隙，其等指述被告侵占其等繳交之保費、保單貸款利息、生日年金、
          住院醫療津貼支票等情，自堪信以為真實。
乙、 行使偽造文書及詐欺取財犯行部分：
    （一）被告偽刻「甲○○」印章一枚，在新光人壽公司更換印鑑申請書之原印鑑
          欄按捺被告指印二枚，在新印鑑欄蓋印上開偽刻之甲○○印文二枚，向新
          光人壽公司諉稱甲○○本人同意變更印鑑，並持交新光人壽公司行使之，
          辦理補發保單。並未經傅鈺惠之授權或同意，偽刻傅鈺惠之印章一枚，於
          「保險單補發更換印鑑申請書」之原印鑑欄按捺被告指印二枚，在新印鑑
          欄蓋印上開偽刻之傅鈺惠印文二枚，及於該申請書上另偽造傅鈺惠署押二
          枚、印文四枚，而偽造傅鈺惠之「保險單補發更換印鑑申請書」，持向新
          光人壽公司申請變更印鑑、補發保單，進而偽造傅鈺惠之「保險單貸款借
          據」，於其上偽造傅鈺惠之署押及印文各三枚，持向新光人壽公司行使辦
          保單之質押借款三萬五千元等情，業據告訴人代理人鄧國璽律師於偵查中
          、告訴人甲○○、傅鈺惠於本院審理中指訴綦詳，並有甲○○、傅鈺惠名
          義製作之「保險單補發更換印鑑申請書」二紙、傅鈺惠名義之保險單貸款
          借據乙紙可證。而上開以傅鈺惠名義製作之「保險單補發更換印鑑申請書
          」之原印鑑欄內之指紋，經比對確認結果，與偵查中庭印乙○○十指紋卡
          之右拇指指紋相符一情，有內政部警政署刑事警察局八十九年七月十九日
          （八九）刑紋字第九二三一０號函附卷可憑，若傅鈺惠有授權被告以保單
          質押貸款，何以被告要申請補發傅鈺惠之保險單，且在上開原印鑑欄以其
          個人指印代之？足見被告此部分所辯亦顯係事後卸責之詞，不足採信。被
          告有偽造保單貸款借據向新光人壽公司冒貸之犯行，亦堪認定。又雖上開
          以甲○○名義製作之「保險單補發更換印鑑申請書」上，要保人甲○○欄
          內之指紋，因係指尖紋，且紋線不清，無法比對，亦有上述函文可佐。然
          告訴人甲○○既無為保險單補發、更換印鑑申請之動機，被告亦未否認甲
    ○○之保險單補發、更換印鑑申請書是其填載，足見該申請書應係被告偽
          造無疑。
    （二）被告未經甲○○、傅永祥之同意，以甲○○為要保人、傅永祥為被保險人
          ，於八十七年十月二十日，在人壽保險要保書上偽造甲○○印文四枚、偽
          造傅永祥署押一枚，而偽造新契約編號Ｅ0000000號要保書，並持
          以行使而與新光人壽公司訂立保險契約（保單號碼ＪＮＥ一五七二０號）
          之事實，業據被告於偵查中坦承該保單係因其業績不夠在公司偽造之情（
          見八十九年六月十四日偵訊筆錄）不諱。核與告訴人代理人鄧國璽律師於
          偵查中、告訴人甲○○、傅永祥於本院審理中指訴情節相符，復有上開要
          保書乙紙在卷可按。參以被告自承明知甲○○、傅永祥於八十六年間已遷
          移至「高雄市左營區○○○路九０一巷二六弄四０號十三樓」新址，惟上
          開要保書上要保人、被保險人之住址仍填載「高雄市三民區○○○路三０
          三號」，益徵被告前開偵查中自白該要保書為其偽造等語屬實，嗣於本院
          審理中翻異前詞辯稱經授權云云，無非純屬卸責之詞，不足採信。
綜上所述，本件犯罪事證明確，被告犯行均堪認定。
二、核被告為新光人壽公司九如收費處區主任，竟將業務上對如附表所示保戶收取之
    保費、保單貸款利息，及自公司領取傅正字之上開生日年金、理賠金支票（公訴
    人認係理賠金尚有誤會，附此敘明）等予以侵吞之行為，係犯刑法第三百三十六
    條第二項之業務侵占罪。又被告偽造甲○○、傅鈺惠名義之「保單補發更換印鑑
    申請書」向新光人壽公司申請補發保單，及偽造傅永祥名義之要保書持向新光人
    壽公司訂立保險契約，係犯刑法第二百十六條、第二百十條之行使偽造私文書罪
    。另被告偽造保單貸款借據交付新光人壽公司佯稱替保戶傅鈺惠辦理保單貸款為
    由，向公司詐得貸款三萬五千元之行為，則係犯刑法第二百十六條、第二百十條
    之行使偽造私文書罪及同法第三百三十九條第一項之詐欺取財罪。其利用無犯罪
    故意之某成年人偽造甲○○、傅鈺惠之印章各一枚，為間接正犯。其偽造傅鈺惠
    、傅永祥署押、偽造甲○○、傅鈺惠印章、偽造甲○○、傅鈺惠，乃偽造「保險
    單補發更換印鑑申請書」、保單貸款借據、要保書私文書之部分行為，又偽造「
    保險單補發更換印鑑申請書」、保單貸款借據、要保書私文書後持以行使，其偽
    造之低度行為又為行使之高度行為所吸收，均不另論罪。又被告先後多次業務侵
    占、行使偽造私文書及詐欺犯行，均時間緊接，犯罪構成要件相同，顯係各基於
    概括之犯意為之，應均論為連續犯，以一罪論，並分別依法加重其刑。至被告前
    開行使偽造私文書與詐欺部分有方法結果之牽連關係，應從一重依行使偽造私文
    書處斷。又被告所犯業務侵占及行使偽造私文書二罪，犯意各別，罪名互殊，應
    予分論併罰，公訴人認係牽連犯，尚有未洽。爰審酌被告係從事保險業務之人，
    為一己貪念，利用告訴人對其信任，遂其侵占犯行，且偽造文書罔顧告訴人權益
    及其犯罪之動機、目的、手段、知識程度、所生危害及犯後毫無悔意，未對告訴
    人有任何彌補等一切情狀，量處如主文所示之刑，並定其應執行之刑，以示懲儆
    。
三、新光人壽公司八十五年五月七日填具之「保險單補發更換印鑑申請書」上偽造之
    「甲○○」印文二枚、指印二枚、八十五年八月十二日填具之「保險單補發更換
    印鑑申請書」上偽造之「傅鈺惠」之署押二枚、指印二枚、印文六枚、保單第Ｈ
    Ａ一三三０四一號保險單八十五年八月十二日填具之保單貸款借據上偽造之「傅
    鈺惠」署押及印文各三枚及人壽保險要保書（新契約編號Ｅ0000000號）
    上偽造之「傅永祥」署押一枚、偽造之「甲○○」印文四枚，應依刑法第二百十
    九條之規定沒收之。另偽造之「甲○○」、「傅鈺惠」印章各一枚，雖未扣案，
    但無證據證明業已滅失，應依同條規定沒收之。
四、公訴意旨雖認被告另有在自七十八年十月十九日起至八十七年十月十九日止共十
    年之生日年金收據及八十八年八月二十日家庭綜合給付明細表領款人簽章欄上，
    偽造「傅正字」署押而領得生日年金、住院理賠金之行為云云；惟依告訴人所提
    八十九年六月十四日之補充告訴狀記載：傅正字之生日年金收據，告訴人同意抵
    繳保費，並訊據告訴人等陳稱有同意被告代領生日年金以抵繳保費，再參諸傅正
    字保單歷次理賠支票均係由被告代領等情，足見被告辯稱經告訴人授權代領生日
    年金、保險津貼支票之情，應堪採信，是公訴人此部分所指被告偽造文書尚有誤
    會，惟此部分公訴人認與前開侵占罪部分有牽連犯裁判上一罪關係，爰不另為無
    罪之諭知。又公訴人另認被告侵占傅正字之生日年金共十次，惟查除如前所述，
    因傅正字保單於八十六年九月二十七日起墊繳，故新光人壽公司於八十六年十月
    十九日、八十七年十月十九日二次給付之生日年金，並無抵繳保費外，其餘八次
    之生日年金，告訴人均有同意抵繳保費，亦據告訴人陳明無誤，是此部分公訴人
    認被告八次侵占生日年金之行為，亦嫌無據，惟公訴人認此部分行為與前開有罪
    之侵占犯行有連續犯之裁判上一罪關係，亦不另無罪之諭知，併此敘明。
據上論斷，應依刑事訴訟法第二百九十九條第一項前段，刑法第五十六條、第三百三
十六條第二項、第三百三十九條第一項、第二百十六條、第二百十條、第二百十九條
、第五十五條，第五十一條第五款罰金罰鍰提高標準條例第一條前段，判決如主文。
中      華      民      國    九十一    年      三      月      七      日
                                  臺灣高雄地方法院刑事第一庭
                                      法  官    郭佳瑛
右正本證明與原本無異。
如不服本判決，應於判決送達後十日內，向本院提出上訴狀。
                                      書記官    王美玲
中    華    民    國      九十一      年      三      月      八      日
附表：
編號  保戶名稱  保單號碼      收取日期     種        類  侵占金額
一    傅正字    GB981692號    87年3月底    保費          27,909元
                              (於86年5月   半年繳7,070元
                               7日至87年
                               5月7日以保
                               單價值先行
                               墊繳保費，
                               於87年3月底
                               清償14,699元
                               {扣8000元}
                               及繳付87年5
                               月7日起至87年
                               11月7日之保費
                               )及自87年11月
                               7日至88年11月
                               7日共2期
二    傅正字    TA153570號    自86年9月27  保費            64,856元
                              日起至88年6  月繳2948元
                              月27日共22期
三    傅正字    TA153570號    同右          貸款利息      16,478元
四    甲○○    GB000215號    自86年7月24   保費           15,200元
                              日起至88年1   半年繳3800元
                             月24日共4期
五    甲○○    GB000215號    同右           貸款利息       2,745元
六    傅鈺惠    HA133041號    88年6月30日    保費           6,680元
                                             半年繳6,680元
七    傅永祥   9M28281號      自86年9月20    保費           36,561元
                              日起至88年6    月繳1,741元
                              月20共21期
八    傅雅芳   RN926505號     自86年5月29    保費           41,150元
                              日起至88年6    月繳1,646元
                              月29日共25期
附錄法條：
刑法第三百三十六條
  對於公務上或因公益所持有之物，犯前條第一項之罪者，處一年以上七年以下有
  期徒刑，得併科五千元以下罰金。
  對於業務上所持有之物，犯前條第一項之罪者，處六月以上五年以下有期徒刑，得
  併科三千元以下罰金。
  前二項之未遂犯罰之。
刑法第二百十條
  偽造、變造私文書，足以生損害於公眾或他人者，處五年以下有期徒刑。
刑法第二百十六條
  行使第二百十條至第二百十五條之文書者，依偽造、變造文書或登載不實事項或使
  登載不實事項之規定處斷。
刑法第三百三十九條
  意圖為自己或第三人不法之所有，以詐術使人將本人或第三人之物交付者，處五年
  以下有期徒刑、拘役或科或併科一千元以下罰金。
  以前項方法得財產上不法之利益或使第三人得之者，亦同。
  前二項之未遂犯罰之。
